臺灣嘉義地方法院民事判決
109年度朴簡字第176號
原      告  花旗（台灣）商業銀行股份有限公司


法定代理人  莫兆鴻  
訴訟代理人  鄭崇君  
            莊世暐  
            聶自強  
參  加  人  聯邦商業銀行股份有限公司


法定代理人  李憲章  
訴訟代理人  廖子豪  
被      告  蔡柯淑霞
訴訟代理人  蔡鎮修  
被      告  蔡宏益  
            蔡進利  
            蔡俊義  
            蔡沅汝  
受告知人    蔡鎮修  
上列當事人間代位請求分割遺產事件，本院民國110年1月22日言
詞辯論終結，判決如下：
    主      文
被代位人蔡鎮修及被告應就被繼承人蔡耀輝所遺如附表一編號1
所示之土地辦理繼承登記。
被代位人蔡鎮修及被告公同共有如附表一所示被繼承人蔡耀輝之
遺產，准予按如附表一所示之比例分割為分別共有。
訴訟費用由兩造按附表三所示比例負擔。
參加訴訟費用由參加人負擔。 
    事實及理由
壹、程序方面：
一、按就兩造之訴訟有法律上利害關係之第三人，為輔助一造起
    見，於該訴訟繫屬中，得為參加，民事訴訟法第58條第1項
    定有明文。查本件參加人聯邦商業銀行股份有限公司主張其
    為被告蔡進利之債權人，並提出臺灣桃園地方法院106年度
    司執字第30615號債權憑證為佐，堪信參加人對於被告蔡進
    利確有債權存在。本件原告主張對被代位人蔡鎮修有債權存
    在，而蔡鎮修與被告蔡進利等人公同共有如附表一所示被繼
    承人蔡耀輝所遺財產，為此代位請求分割遺產等語，參加人
    即可能因原告就本件訴訟之勝敗，影響其私法上之法律地位
    ，核其為輔助原告聲明參加訴訟，尚無不合，應予准許。
二、被告蔡宏益、蔡進利、蔡沅汝經合法通知，未於言詞辯論期
    日到場，被告蔡柯淑霞、蔡俊義經合法通知，未於最後言詞
    辯論期日到場，核無民事訴訟法第386條所列各款情形，爰
    依原告之聲請，由其一造辯論而為判決。
貳、實體方面：
一、原告主張：被代位人蔡鎮修積欠原告新臺幣（下同）263,05
    7元，及自民國96年7月18日起至104年8月31日止，按年息20
    %計算之利息，暨自104年9月1日起至清償日止，按年息15%
    計算之利息，原告屢經催索，未獲清償，原告已取得臺灣新
    北地方法院97年度促字第10739號支付命令暨確定證明書。
    而如附表一所示之不動產（下稱系爭不動產）原為訴外人蔡
    耀輝所有，蔡耀輝於101年12月2日死亡後，系爭不動產由蔡
    耀輝之配偶蔡柯淑霞、蔡耀輝之子女蔡哲夫、蔡進利、蔡俊
    義、蔡鎮修、蔡沅汝共同繼承，嗣蔡哲夫於109年9月3日死
    亡，其遺產由蔡哲夫之子蔡宏益繼承，因此，系爭不動產現
    為被代位人蔡鎮修及被告公同共有，應繼分比例如附表二所
    示，尚未辦理繼承登記。蔡鎮修迄今未清償前開債務，亦怠
    於行使分割共有物之權利，原告為保全債權，爰依民法第24
    2條、第1164條規定，提起本件訴訟等語。並聲明：㈠被代位
    人蔡鎮修及被告蔡柯淑霞、蔡宏益、蔡進利、蔡俊義、蔡沅
    汝應就被繼承人蔡耀輝所遺如附表一編號1所示之土地辦理
    繼承登記。㈡被代位人蔡鎮修及被告蔡柯淑霞、蔡宏益、蔡
    進利、蔡俊義、蔡沅汝公同共有如附表一所示被繼承人蔡耀
    輝之遺產，請准予變價分割，所得價金按如附表二所示應繼
    分比例分配。
二、被告方面：
  ㈠被告蔡柯淑霞則以：伊居住在系爭不動產，希望分割成分別
    共有等語。㈡
　㈡被告蔡俊義則以：請依法判決等語。
　㈢被告蔡宏益、蔡進利、蔡沅汝未於言詞辯論期日到場，亦未
    提出書狀作何聲明或陳述。
三、得心證之理由：
  ㈠原告主張被代位人蔡鎮修積欠原告263,057元，及自96年7月1
    8日起至104年8月31日止，按年息20%計算之利息，暨自104
    年9月1日起至清償日止，按年息15%計算之利息，原告屢經
    催索，未獲清償，原告已取得臺灣新北地方法院97年度促字
    第10739號支付命令暨確定證明書。而系爭不動產原為訴外
    人蔡耀輝所有，蔡耀輝於101年12月2日死亡後，系爭不動產
    由蔡耀輝之配偶蔡柯淑霞、蔡耀輝之子女蔡哲夫、蔡進利、
    蔡俊義、蔡鎮修、蔡沅汝共同繼承，嗣蔡哲夫於109年9月3
    日死亡，其遺產由蔡哲夫之子蔡宏益繼承，因此，系爭不動
    產現為被代位人蔡鎮修及被告公同共有，應繼分比例如附表
    二所示，尚未辦理繼承登記等情，業據提出支付命令暨確定
    證明書、土地登記謄本、繼承系統表、戶籍謄本、本院109
    年7月9日嘉院聰家109年度倫㈠字第17號函等件為證，並有蔡
    耀輝之全國財產稅總歸戶財產查詢清單、房屋稅籍資料等件
    附卷可稽，復為到庭被告所不爭執，而被告蔡宏益、蔡進利
    、蔡沅汝已於相當時期受合法通知，未於言詞辯論期日到場
    ，亦未提出書狀作何聲明或陳述，本院依調查證據之結果，
    堪認原告上開主張屬實。㈡
　㈡按債務人怠於行使其權利時，債權人因保全債權，得以自己
    之名義，行使其權利，民法第242條前段定有明文。且此項
    代位權行使之範圍，依同法第243條但書規定之旨趣推之，
    尚不以保存行為為限，凡以權利之保存或實行為目的之一切
    審判上或審判外之行為，諸如假扣押、假處分、聲請強制執
    行、實行擔保權、催告、提起訴訟等，皆得由債權人代位行
    使。次按，繼承人有數人時，在分割遺產前，各繼承人對於
    遺產全部為公同共有；繼承人得隨時請求分割遺產，但法律
    另有規定或契約另有訂定者，不在此限，此觀諸同法第1151
    條、第1164條規定甚明。查蔡鎮修積欠原告之前開債務，並
    經原告取得執行名義，業如前敘，蔡鎮修既未清償，復怠於
    行使其遺產分割請求權，原告為保全其債權，依民法第242
    條規定代位行使蔡鎮修請求分割遺產之權利，訴請裁判分割
    系爭不動產，參以系爭不動產未見有何依法律規定或依契約
    訂定不得分割之情形，自屬有據，應予准許。又按因繼承於
    登記前已取得不動產物權者，應經登記，始得處分其物權，
    民法第759條定有明文。查被繼承人蔡耀輝所遺如附表一編
    號1所示之土地迄今尚未辦理繼承登記，是原告代位請求被
    代位人蔡鎮修及被告應就被繼承人蔡耀輝所遺如附表一編號
    1所示之土地辦理繼承登記，以利分割，亦屬有據。㈢
　㈢按繼承人欲終止其間之公同共有關係，惟有以分割遺產之方
    式為之，而公同共有物分割之方法，依民法第830條第2項之
    規定，按分別共有物分割之規定即以原物分配或變賣分割為
    之。是以，將遺產之公同共有關係終止改為分別共有關係，
    性質上屬於分割遺產方法之一（最高法院82年度台上字第74
    8號判決參照）。且裁判分割共有物訴訟，為形式之形成訴
    訟，其事件本質為非訟事件，究依何種方式為適當，法院有
    自由裁量之權，並應斟酌當事人之聲明、共有物之性質、經
    濟效用及全體共有人之利益等情事公平決之，不受當事人聲
    明之拘束，惟應斟酌共有人之利害關係、共有物之性質、價
    格及利用效益等情事，以謀分割方法之公平適當。查本件原
    告雖主張變價分割，惟如僅為清償共有人之一即蔡鎮修之債
    務，即逕將系爭不動產全部變價分割後取償，將使其餘被告
    等具有喪失所有權之虞，且系爭不動產一旦分割為分別共有
    後，原告本即得另經強制執行程序，達成就蔡鎮修債務受償
    目的，是衡量其目的與手段間之相當性後，認變價分割顯非
    適當之分割方法。本院審酌系爭不動產之財產性質，以原物
    分配於各共有人並無困難，且能維持經濟效用，故認由被代
    位人蔡鎮修及被告按如附表二所示應繼分比例，分割為分別
    共有為適當。
　㈣綜上所述，請求被代位人蔡鎮修及被告就被繼承人蔡耀輝所
    遺如附表一編號1所示之土地辦理繼承登記，及代位蔡鎮修
    請求就被繼承人蔡耀輝所遺如附表一所示之遺產為分割，為
    有理由，應予准許，爰判決如主文第1、2項所示。
四、再按因共有物分割、經界或其他性質上類似之事件涉訟，由
    敗訴當事人負擔訴訟費用顯失公平者，法院得酌量情形，命
    勝訴之當事人負擔其一部，民事訴訟法第80條之1定有明文
    。而代位分割遺產之訴，係由原告以自己名義主張代位權，
    以保全債權為目的而行使債務人之遺產分割請求權，原告與
    被告之間實屬互蒙其利。是以，原告代位蔡鎮修提起本件分
    割遺產之訴雖有理由，惟本院認關於訴訟費用之負擔，以由
    全體繼承人各按其法定應繼分比例負擔，較屬公允，而原告
    之債務人蔡鎮修應分擔部分即由原告負擔之，爰諭知訴訟費
    用之負擔如主文第3項所示。
五、訴訟費用負擔之依據：民事訴訟法第80條之1、第86條第1項
    前段。
中　　華　　民　　國　　110 　年　　2 　　月　　5 　　日
                  臺灣嘉義地方法院朴子簡易庭
                                  法　官　孫偲綺
以上正本係照原本作成。
如對本判決上訴，須於判決送達後20日內向本庭（嘉義市文化路
308之1號）提出上訴狀（均須按他造當事人之人數附繕本）。如
委任律師提起上訴者，應一併繳納上訴審裁判費。
民事訴訟法第436條之24第2項規定：對小額程序之第一審裁判之
上訴或抗告，非以其違背法令為理由，不得為之。
中　　華　　民　　國　　110 　年　　2 　　月　　5 　　日
                                  書記官  李珈慧
附表一：
編號 被繼承人蔡耀輝所遺財產 面積（平方公尺） 公同共有之權利範圍 分割後之應有部分權利範圍（分別共有）  1 嘉義縣○○鎮○○段000地號土地 169.58 48分之7 被代位人蔡鎮修及被告蔡柯淑霞、蔡宏益、蔡進利、蔡俊義、蔡沅汝等6人，應繼分各6分之1，分割後之應有部分各為288分之7。  2 門牌號碼嘉義縣○○鎮○○街00號房屋（未辦理保存登記，房屋稅籍編號00000000000 ）  全部 被代位人蔡鎮修及被告蔡柯淑霞、蔡宏益、蔡進利、蔡俊義、蔡沅汝等6人，應繼分各6分之1，分割後之應有部分各為6分之1。 
附表二：
編號 繼承人 應繼分比例  1 蔡鎮修 6分之1  2 蔡柯淑霞 6分之1  3 蔡宏益 6分之1  4 蔡進利 6分之1  5 蔡俊義 6分之1  6 蔡沅汝 6分之1 
附表三：
編號 負擔人 訴訟費用負擔之比例  1 原告 6分之1  2 蔡柯淑霞 6分之1  3 蔡宏益 6分之1  4 蔡進利 6分之1  5 蔡俊義 6分之1  6 蔡沅汝 6分之1